【裁判字號】    89,訴,1854
【裁判日期】    901016
【裁判案由】    損害賠償
【裁判全文】
臺灣臺中地方法院民事判決  八十九年度訴字第一八五四號
    原      告  乙○○○
    訴訟代理人  甲○○
    原      告  丁○○
    訴訟代理人  壬○○
    被      告  戊○○
    被      告  庚○○
    被      告  己○○
    共同訴訟代  辛○○○
    被      告  丙○○
右當事人間請求損害賠償事件，本院判決如左：
    主      文
被告戊○○、庚○○、己○○應各給付原告乙○○○新台幣壹萬捌仟陸佰捌拾陸元、
原告丁○○新台幣仟壹佰壹拾伍元及均自民國八十九年六月二十七日起至清償日止
按年利率百分之五計算之利息。
被告丙○○應給付原告乙○○○新台幣肆仟陸佰柒拾肆元、原告丁○○新台幣柒佰柒
拾捌元及均自民國八十九年六月二十五日起至清償日止按年利率百分之五計算之利息
。
被告戊○○、庚○○、己○○應自民國八十九年六月二十七日起，按年各給付原告
乙○○○新台幣仟柒佰玖拾捌元、原告丁○○新台幣陸佰拾元。
被告丙○○應自民國八十九年六月二十五日起，按年給付原告乙○○○新台幣玖佰伍
拾元、原告丁○○新台幣壹佰伍拾捌元。
原告其餘之訴駁回。
訴訟費用由被告戊○○、庚○○、己○○各負擔二十分一、被告丙○○負擔四十分之
一、原告乙○○○負擔四十分之二十八、原告丁○○負擔四十分之五。
本判決第一項及第六項原告勝訴部分，於原告乙○○○各以新臺幣陸仟元、原告丁○○各以新台幣壹仟元為被告戊○○、庚○○、己○○供擔保後，得假執行。但被告戊○○、庚○○、己○○如於假執行程序實施前，各以新臺幣壹萬捌仟陸佰捌拾陸元、
仟壹佰壹拾伍元分別為原告乙○○○、丁○○預供擔保後，得免為假執行。
本判決第二項及第六項原告勝訴部分，於原告乙○○○、丁○○分別以新臺幣貳仟元
、壹仟元為被告丙○○供擔保後，得假執行。但被告丙○○如於假執行程序實施前，
以新臺幣肆仟陸佰柒拾肆元、柒佰柒拾捌元分別為原告乙○○○、丁○○預供擔保後
，得免為假執行。
原告其餘假執行之聲請駁回。
    事      實
甲、原告方面：
一、聲明：
  (一)被告戊○○、庚○○、己○○應各給付原告乙○○○新台幣壹拾陸萬伍仟參佰零
    伍元，並應各給付原告丁○○新台幣貳萬柒仟伍佰伍拾元，及均自起訴狀繕本送
    達被告翌日起至清償日止，按年利率百分之五計算之利息。
  (二)被告戊○○、庚○○、己○○自原告起訴狀繕本送達被告翌日起，應按年各給付
    原告乙○○○新台幣參萬參仟零陸拾壹元，應按年各給付原告丁○○新台幣伍仟
    伍佰壹拾元。
  (三)被告丙○○應給付原告乙○○○新台幣捌萬貳仟陸佰伍拾元，應給付原告丁○○
    新台幣壹萬參仟柒佰柒拾伍元，及均自起訴狀繕本送達被告翌日起至清償日止，
    按年利率百分之五計算之利息。
  (四)被告丙○○自原告起訴狀繕本送達被告翌日起，應按年給付原告乙○○○新台幣
    壹萬陸仟伍佰參拾元，應按年給付原告丁○○新台幣貳仟柒佰伍拾伍元。
  (五)第一項、第三項聲明願供擔保請准予宣告假執行。
二、陳述：
  (一)緣坐落台中縣清水鎮○○段第五○五地號土地，面積八十五平方公尺及同段第五
    ○六地號土地，面積五平方公尺，係原告二人所共有，原告乙○○○應有部分七
    分之六，原告丁○○應有部分七分之一。
  (二)又坐落上開基地上之台中縣清水鎮○○段建號二六三號建物（即一樓及騎樓）、
    二六四號建物（即二樓）、二六五號建物（即三樓）、第二六六號建物（即四樓
    ）、二六七號建物（即五樓）、二六八號建物（即六樓）均為被告戊○○、庚○○、己○○三人所共有，應有部分各為三分之一。上開一至六樓房屋係坐落在原
    告二人共有之上開土地上，致原告二人無法使用上開土地。又被告丙○○所有同
    段建號三六八號建物（地下室避難室）亦占有原告二人上開土地，致原告無法使
    用土地。
  (三)兩造間並無租賃等法律關係存在，被告使用原告共有土地獲有利益，致原告受有
    損害，故原告先位請求依民法第一百七十九條不當得利規定及民法第一百八十四
    條第一項前段因被告故意或過失之侵權行為損害賠償規定，請求被告應給付原告
    相當於租金利益之損害，並依競合法律關係請求判決如訴之聲明所示。
  (四)又如鈞院認被告有權占有原告所有上開土地，原告備位之訴主張類推適用民法第
    四百二十五條之一之法理，請求被告給付使用土地之對價，如聲明所示。
  (五)按上開五○五號、五○六號土地共計九十平方公尺，公告現值每平方公尺均為一
    萬五千元，合計為一百三十五萬元。因原告乙○○○二筆土地應有部分為七分之
    六，換算公告現值計為一百十五萬七千一百四十三元，原告乙○○○因被告戊○○、蔡培勳、己○○三人占用土地所受損害，每年以一百十五萬七千一百四十三
    元參考土地法第九十七條規定之百分之十計算為十一萬五千七百十四元，因被告
    戊○○等三人之建物占全部建物之七分之六，按上開建物含地下室及地上六樓，
    故合計為七等份，故被告應給付九萬九千一百八十三元，因被告計有三人，故每
    人每年應給付原告之金額為九萬九千一百八十三元除以三為三萬三千零百六十一
    元。又原告請求自起訴前回溯五年之租金損害，因被告戊○○等三人每人每年應
    付原告乙○○○金額為三萬三千零六十一元，則五年應各付十六萬五千三百零五
    元。另原告丁○○土地持分為七分之一，全部土地公告現值為一百三十五萬元，
    七分之一為十九萬二千八百五十七元，被告戊○○等三人占用土地對原告丁○○
    損害，每年以十九萬二千八百五十七元之年息百分之十計算為一萬九千二百八十
    五元，因被告戊○○等三人之建物一樓至六樓，占整棟建物（地下室至六樓）的
    七分之六，故被告戊○○等三人應付原告丁○○每年金額為一萬六千五百三十元
    ，被告三人除以三為每人每年為各付五千五百十元；另回溯五年每人應各付二萬
    七千五百五十元。
  (六)又原告乙○○○土地應有部分為七分之六，換算公告現值計為一百十五萬七千一
    百四十三元。原告林玉玉蘭因被告丙○○占用土地所受損害，每年以一百十五萬
    七千一百四十三元參考土地法第九十七條規定之百分之十計算為十一萬五千七百
    十四元。因被告丙○○之建物占全部建物之七分之一，上開建物含地下室及連地
    上六樓合計為七等份，故被告丙○○每年應給付原告乙○○○之金額為一萬六千
    五百三十元。又原告林玉玉蘭請求自起訴前回溯五年之租金損害，因被告丙○○
    每年應付原告林玉玉蘭金額為一萬六千五百三十元，則五年共應給付八萬二千六
    百五十元。另原告丁○○土地應有部分為七分之一，全部土地公告現值為一百三
    十五萬元，七分之一為十九萬二千八百五十七元，被告丙○○占用土地對原告丁○○造成損害，每年以十九萬二千八百五十七元，參考土地法第九十七條規定之
    年息百分之十計算為一萬九千二百八十五元。因被告丙○○之建物地下室占整棟
    建物（地下室至六樓）的七分之一，故被告丙○○應付原告丁○○每年金額為二
    千七百五十五元，另回溯起訴前五年，丙○○應付丁○○為一萬三千七百七十五
    元。
三、證據：提出土地及建物登記簿謄本十六份為證。
乙、被告戊○○、庚○○、己○○方面：
一、聲明：(一)原告之訴駁回。(二)如受不利之判決，願供擔保請准予宣告免假執行。
二、陳述：
  (一)被告三人對於上開土地之使用，具有法律上之正當權源：被告三人所有坐落上開
    土地上之建號二六三至二六八號房屋，係被告之父葉滄池於生前借錢給案外人周
    進發、鄭定南二人，而渠等與前開房屋之基地地主蔡錦泉合建房屋，周、鄭二人
    無錢償還先父，始將先父列為起造人，而後因先父葉滄池過世後，由被告三人繼
    承，周、鄭二人先前承諾先父要過戶前開房屋之基地給先父，時至今日亦未過戶
    給被告，故縱使上開土地尚未辦理所有權移轉登記與被告，被告基於買賣關係自
    非無權占有。
  (二)退萬步言之，縱被告應給付損害金，原告主張依土地法第九十七條規定向被告請
    求以土地公告現值年息百分之十計算之損害金，然土地法第九十七條係以申報地
    價為準，原告請求之損害金過高，被告無法負擔。
  (三)再退步言之，依土地法第九十七條之規定係以申報地價為準，上開五○五地號及
    五○六地號二筆土地合計為九十平方公尺，其回溯五年之時，為八十四年之申報
    地價為每平方公尺一千九百二十元，至八十六年調整為二千元，故兩筆土地自八
    十四年起至八十六年止，每年申報地價新台幣一十七萬二千八百元，自八十六年
    起至今每年申報總地價亦僅為十八萬元，以土地法第九十七條規定之百分之十，
    因被告三人建物佔全部建物七分之六，應乘以七分之六，故被告三人回溯五年只
    需支付原告七萬五千九百零九元，及每年按申報地價百分之十計算之損害金給原
    告。
  (四)綜上所述，被告對於系爭土地使用具有正當權源，退萬步言，縱被告應給付相當
    於租金之損害金予原告，原告請求之數額亦顯然過高，是原告請求顯無理由。
三、證據：提出使用執照影本六紙、建物所有權狀影本十八紙、地價謄本十二紙為證
    。
丙、被告丙○○方面：
一、聲明：(一)原告之訴駁回。(二)如受不利之判決，願供擔保請准予宣告免假執行。
二、陳述：
  (一)原告主張依土地公告現值為期損害賠償計算之根據，顯與土地法第九十七條以申
    報地價為計算標準之規定不符，且上開規定係以申報地價之百分之十為上限，並
    非以百分之十為準，仍應以土地及房屋坐落及利用價值為其衡量之依據。
  (二)被告所有建物為地下一層之地下室，當初係因訴外人積欠被告債務，無力清償，
    而以之讓與被告抵償債務。而該地下室光線不良，空氣無法流通，且遇雨即難免
    積水，被告既未加以利用，數年間更乏人承租，可畏被告不僅未蒙其利，如今遭
    原告等請求租金反而蒙其害。總之，被告承受該地下室毫無利得可言。再者，原
    告主張被告與其他共同被告依占有層數而分攤百分之十之租金，顯忽略了地下室
    與地上建物使用上價值之差別。
  (三)綜上所述，被告以為原告以土地公告現值年息百分之十計算原告應給付之賠償金
    ，顯非適當，毋寧考慮被告所占用之地下室利用價值甚微及被告毫無利益之前提
    ，而以土地申報地價百分之二為其損害賠償數額之計算。茲以上開土地之申報地
    價皆為每平方公尺二千元計算，被告每年應給付百分之二之租金共計為五百一十
    四點二元。
三、證據：提出地價謄本二份、建築改良物登記簿謄本一份為證，並請求訊問證人周
    進發及向台中縣政府調取上開房屋之使用執照全卷。
    理      由
一、原告起訴主張：被告所有如附表(一)所示建物使用原告所有坐落如附表(一)所示之土
    地，兩造間並無租賃等法律關係存在，被告使用原告共有土地獲有利益，致原告
    受有損害，故原告先位請求依民法第一百七十九條不當得利規定及民法第一百八
    十四條第一項前段因被告故意或過失之侵權行為損害賠償規定，請求被告應給付
    原告相當於租金利益之損害，並依競合法律關係請求判決如訴之聲明所示；如鈞
    院認被告有權占有原告所有上開土地，原告備位之訴主張類推適用民法第四百二
    十五條之一之法理，請求被告給付使用土地之對價，如聲明所示等情。被告戊○○、庚○○、己○○則以：被告所有如附表(一)所示建物，係被告之父葉滄池於生
    前借錢給訴外人周進發、鄭定南二人，而渠等與前開房屋之基地地主蔡錦泉合建
    房屋，訴外人周進發、鄭定南二人無錢償還先父，始將先父列為起造人，嗣由被
    告三人繼承建物所有權，而訴外人周進發、鄭定南先前承諾先父要過戶前開房屋
    之基地給先父，迄今尚未履行，然被告基於買賣關係自非無權占有原告所有之系
    爭土地，又原告請求之損害金過高等語；被告丙○○則以：被告所有如附表(一)所
    示建物為地下一層之地下室，當初係因訴外人周進發積欠被告債務，而將建物讓
    與被告抵償債務，並非無權占有土地，且被告所有建物係屬地下室利用價值甚低
    ，原告請求之損害金顯屬過高等語資為抗辯。
二、原告主張：兩造所有如附表(一)所示之土地及建物原均屬訴外人周進發所有，嗣於
    由訴外人周進發將系爭土地分別移轉給原告二人所有，系爭建物分別移轉給被告
    所有等事實，業為兩造所不爭，且經證人周進發到庭證稱：「（問：系爭房屋、
    土地為何分別移轉為被告及原告所有？）我和地主陳文成、蔡新發等人合建系爭
    房屋，當時鄭定南與我是好友，本想入股，但是地主不同意有別人合建，所以要
    求我用借款方式，所以我向鄭定南借錢，鄭定南又向他太太的姐姐、姊夫即被告
    訴代辛○○○及其夫借款，以被告為起造人名義當作擔保，房子蓋到一半我與鄭
    定南發生債務糾紛，鄭定南就搬到台北，房子七樓的結構體柱子、天花板混凝土
    灌漿完畢，我就沒有資力再蓋，直到現在都沒有完成。被告房子是他們自己出資
    完成到六樓，加蓋外體完整可以居住。而地主也不肯移轉土地所有權給被告，後
    來，被告起訴地主移轉土地所有權，地主要求將建物完成，我就去向丁○○借錢
    而乙○○○則是投資我興建系爭房屋，後來房屋完成地主願意將土地移轉給我，
    我因為欠原告二人借款及股利所以將土地移轉登記給原告二人。（問：系爭土地
    為何直接由地主蔡新發移轉登記給原告乙○○○？）為了節稅所以才直接移轉。
    （問：當初以被告為起造人名義的真意？）起造人名義只是擔保之用，如果我當
    初沒有發生債務困難，房子蓋完會出賣後才清償對鄭定南的借款----建物是被告
    所有我沒有意見」等語，故原告主張之上開事實應堪採信。從而本件兩造爭執要
    點應為：被告所有系爭建物有無使用系爭土地之合法權源？原告得否請求被告使
    用系爭土地之對價？
三、按土地與房屋為各別之不動產，各得單獨為交易之標的，且房屋性質上不能與土
    地使用權分離而存在，亦即使用房屋必須使用該房屋之地基，故土地及房屋同屬
    一人，而將土地及房屋分開同時或先後出賣，其間雖無地上權設定，然除有特別
    情事，可解釋為當事人之真意，限於賣屋而無基地之使用外，均應推斷土地承買
    人默許房屋承買人繼續使用土地，此有最高法院四十八年度台上字第一四五七號
    判例可資參照。又按土地與房屋同屬一人，而將土地及房屋分開同時或先後出賣
    時，依本院四十八年台上字第一四五七號判例，應推斷土地承買人默許房屋承買
    人繼續使用土地，參照該判例之原判決全部裁判意旨，係認為使用土地之房屋所
    有人對土地所有人應支付相當之代價，則其法律關係之性質，當屬租賃。至其租
    金數額，如當事人間不能協議決定，當可訴請法院裁判，此亦有最高法院七十三
    年五月八日七十三年度第五次民事庭會議決議可資參照。又按土地及其土地上之
    房屋同屬一人所有，而僅將土地或僅將房屋所有權讓與他人，或將土地及房屋同
    時或先後讓與相異之人時，土地受讓人或房屋受讓人與讓與人間或房屋受讓人與
    土地受讓人間，推定在房屋得使用期限內，有租賃關係。其期限不受第四百四十
    九條第一項規定之限制。前項情形，其租金數額當事人不能協議時，得請求法院
    定之，八十九年五月五日修正施行之民法第四百二十五條之一亦定有明文，其立
    法意旨為即係參酌上開最高法院判例及民事庭會議決議而增訂。本件系爭土地及
    建物原均屬訴外人周進發所有，嗣由訴外人周進發分別讓與原告及被告已如前述
    ，依上開最高法院判例及民事庭會議決議，暨參酌增訂民法第四百二十五條之一
    之立法意旨，應認兩造間有租賃關係存在。從而原告先位聲明主張被告無權使用
    系爭土地，依民法第一百八十四條第一項及第一百七十九條請求被告給付損害金
    ，於法即屬無據，應予駁回。又原告先位之訴既無理由，本院自應就備位之訴予
    以審酌。查本件兩造就如附表(一)所示土地及建物有租賃關係存在已如前述，因兩
    造對於租金數額無法協議，故原告備位聲明請求依修正施行後之民法第四百二十
    五條之一第二項之法理請求本院裁判租金數額，即有理由，應予准予。
四、按城市地方房屋之租金，以不超過土地及其建築物申報總價年息百分之十為限，
    土地法第九十七條第一項定有明文。經查：(一)本件系爭土地坐落台中縣清水鎮熱
    鬧繁榮中山路轉進中興街約五百公尺處，中興機街路寬約十米，為雙向單線道路
    ，附近多為透天住宅，有少數作為店面使用，系爭建物面臨中興街五層樓透天住
    宅，另有搭建六層樓增建，一樓為住家，走廊作為販賣鴿子飼料使用，四、五樓
    現在拆除修繕中等情，亦經本院至現場勘驗屬實，並製有勘驗筆錄在卷可稽，且
    有被告提出之建物照片三幀為證，故本院認兩造間之租金以申報地價之百分之八
    計算始為妥適。被告請求依系爭土地之公告現值計算，不符上開法律規定，顯屬
    無據。(二)被告所有如附表(一)所示之建物，其中被告丙○○所有之建物屬於地下室
    ，利用價值較低，故本院認被告等人租金之分擔應以被告戊○○、庚○○、己○○各十三分之二，被告丙○○十三分之一為適當。(三)本件原告請求自起訴時起回
    溯五年之租金，系爭五○六、五○五地號土地面積共計九十平方公尺，每三年之
    申報地價，八十三年七月為每平方公尺一千九百二十元，八十六年七月之申報地
    價為每平方公尺二千元，故本院以上開申報地價之百分之八分別核定兩造之租金
    如附表(二)編號(1)(2)所示。(四)又原告請求被告應自起訴狀繕本送達之翌日起，按年
    給付使用土地之租金，本院亦核定如附表(二)編號(2)所示。
五、綜上所述，本件兩造間之租金既經本院分別核定自八十四年六月七日起至八十九
    年六月七日止之租金如附表(二)(1)、(2)所示；自起訴狀繕本送達之翌日起，按年給
    付原告之租金如附表(二)(2)所示，故原告起訴請求被告給付上開範圍內之租金暨自
    起訴狀繕本送達之翌日起至清償日止之法定利息，亦即如主文第一項至四項所示
    ，即有理由，應予准許，原告逾此範圍之請求，應予駁回。
六、兩造就原告請求五年租金部分均分別陳明願供擔保，聲請宣告假執行或免為假執
    行，經核原告勝訴部分，合於法律規定，爰分別酌定相當之擔保金額宣告之；原
    告其餘假執行之聲請，因訴之駁回而失所依據，應併予駁回。
七、本件事證已臻明確，兩造其餘攻擊防禦方法暨舉證，均已無礙於本院上開審認，
    本院自毋庸逐一論駁，附此敘明。
八、據上論結，原告之訴為一部有理由，一部無理由，依民事訴訟法第七十九條但書
    、第八十五條第一項但書、第三百九十條第二項、第三百九十二條，判決如主文
    。
中      華      民      國    九十      年      十      月     十六     日
                                    臺灣臺中地方法院民事第四庭
~B法      官  陳毓秀
右為正本係照原本作成
如不服本判決，應於判決送達後二十日內，向本院提出上訴狀。
中      華      民      國    九十      年      十      月     十六     日
~B法院書記官  黃惠君
~FO
附表(一)：建物及土地標示
┌───┬─────────────────────────┬──────────────┐
│編 號 │     不     動    產     標     示                │    所有權範圍 （應有部分） │
├───┼─────────────────────────┼──────────────┤
│  (一)  │台中縣清水鎮○○段五○五地號土地，面積八五平方公尺│原告乙○○○    七分之六    │
├───┼─────────────────────────┤                            │
│  (二)  │台中縣清水鎮○○段五○五地號土地，面積五平方公尺  │原告丁○○      七分之一    │
├───┼─────────────────────────┼──────────────┤
│      │台中縣清水鎮○○街九十五號，建號二六三、二六四、  │被告戊○○      三分之一    │
│  (三)  │二六五、二六六、二六七、二六八號一至六樓建物。    │被告庚○○      三分之一    │
│      │                                                  │被告己○○      三分之一    │
├───┼─────────────────────────┼──────────────┤
│  (四)  │台中縣清水鎮○○街九十五號地下室，建號三六八號    │被告丙○○      全部        │
└───┴─────────────────────────┴──────────────┘
附表(二)：租金之核定數額
┌─┬────────┬──────────────┬─────────┐
│  │租金計算期間年度│    原告得請求之租金（每年）│被告應給付之租金  │
├─┼────────┼──────────────┼─────────┤
│  │                │                            │被告戊○○3,646元 │
│  │84.6.7~ 85.6.6  │ 原告乙○○○：11,849元     │被告庚○○3,646元 │
│  │                │【1,920×(5＋85)×8% ×6/7】│被告己○○3,646元 │
│(1)│      至        │  ＝11,849（四捨五入）      │被告丙○○  912元 │
│  │                ├──────────────┼─────────┤
│  │                │ 原告丁○○  ： 1,975元     │被告戊○○  608元 │
│  │85.6.7~ 86.6.6  │【1,920×(5＋85)×8% ×1/7】│被告庚○○  608元 │
│  │                │  ＝1,975（四捨五入）       │被告己○○  608元 │
│  │                │                            │被告丙○○  152元 │
├─┼────────┼──────────────┼─────────┤
│  │                │                            │被告戊○○3,798元 │
│  │86.6.7~ 87.6.6  │ 原告乙○○○：12,343元     │被告庚○○3,798元 │
│  │                │【2,000×(5＋85)×8% ×6/7】│被告己○○3,798元 │
│  │87.6.7~ 88.6.6  │  ＝12,343（四捨五入）      │被告丙○○  950元 │
│(2)│                ├──────────────┼─────────┤
│  │88.6.7~ 89.6.6  │ 原告丁○○  ： 2,057元     │被告戊○○  633元 │
│  │                │【2,000×(5＋85)×8% ×1/7】│被告庚○○  633元 │
│  │                │  ＝2,057（四捨五入）       │被告己○○  633元 │
│  │                │                            │被告丙○○  158元 │
└─┴────────┴──────────────┴─────────┘
    ***五年租金計算式：
┌───────┬─────────┬───────────┐
│              │被告戊○○3,798元 │(1)3,646 ×2＋3,798 ×3│
│ 原告乙○○○ │被告庚○○3,798元 │  ＝18,686            │
│              │被告己○○3,798元 │   912 ×2＋950 ×3   │
│              │被告丙○○  950元 │(2)＝4,674             │
├───────┼─────────┼───────────┤
│              │被告戊○○  633元 │(1) 608 ×2＋633 ×3   │
│ 原告丁○○   │被告庚○○  633元 │  ＝3,115             │
│              │被告己○○  633元 │   152 ×2＋158 ×3   │
│              │被告丙○○  158元 │(2)＝778               │
└───────┴─────────┴───────────┘


司法院資訊處製作；財團法人民間司法改革基金會備份。
